智慧財產法院行政判決
                                   100年度行專訴字第33號
                               民國100年8月11日辯論終結
原      告　陳春宏　　　
訴訟代理人　陳啟舜律師
複 代 理人  錢師風律師
被      告　經濟部智慧財產局
代　表　人　王美花（局長）住同上
訴訟代理人  黃宗信       
            林水泉       
參  加  人　台達電子工業股份有限公司
代　表　人　鄭崇華  　　
訴訟代理人  羅文泉專利師
上列當事人間因發明專利舉發事件，原告不服經濟部中華民國10
0 年3 月10日經訴字第10006096880 號訴願決定，提起行政訴訟
。本院判決如下：
    主  文
原告之訴駁回。
訴訟費用由原告負擔。
    事  實
一事實概要：
  緣參加人台達電子工業股份有限公司前於94年8 月24日以「具
  導流靜葉之扇框及風扇」向被告申請發明專利（下稱系爭專利
  ），經被告編為第94128839號審查准予專利後，發給發明第I2
  76743 號專利證書。嗣原告陳春宏以該專利違反專利法第22條
  第4 項及第26條第2 、3 項規定，對之提起舉發。案經被告審
  查，以97年5 月28日（97）智專三(三)05018 字第09720268840
  號專利舉發審定書為「舉發不成立」之處分。原告不服，提起
  訴願，經遭98年3 月20日經訴字第09806109080 號訴願決定書
  為「原處分撤銷，由原處分機關另為適法之處分」之訴願決定
  。參加人不服，向本院提起行政訴訟，經本院於98年10月22日
  以98年度行專訴字第59號判決駁回確定。嗣被告重為審查，並
  准參加人更正刪除申請專利範圍第7 至21項，以99年11月25日
   (99) 智專三(三)05018 字第09920853500號專利舉發審定書為
  「舉發不成立」之處分。原告不服，提起訴願，經遭決定駁回
  ，遂向本院提起行政訴訟。本院因認本件訴訟結果，倘認訴願
  決定及原處分應予撤銷，參加人之權利或法律上利益將受損害
  ，乃依行政訴訟法第42條第1 項規定，依職權裁定命其獨立參
  加本件被告之訴訟。
二原告主張：
(一)原處分認定有違誤：
  1.專利法第22條第1 項第1 款「申請前已見於刊物或已公開使
    用者」係有關「新穎性」規定；同條第4 項「發明雖無第1
    項所列情事（新穎性），但為其所屬技術領域中具有通常知
    識者依申請前之先前技術顯能輕易完成時，仍不得依本法申
    請取得發明專利。」係有關「進步性」規定，二者要件不同
    ，不容混為一談。本件爭點主張系爭專利不具「進步性」，
    而非不具「新穎性」，「專利特徵」與引證案「證據資料」
    間存有「技術上差異」，乃屬必然。系爭專利究竟有無違反
    「進步性」規定，當依循《專利審查基準》明列之判斷標準
    ：「該發明之整體係該發明所屬技術領域中具有通常知識者
    依申請前之先前技術所能輕易完成時，稱該發明不具進步性
    」；「進步性之審查應以每一請求項中所載之發明的整體為
    對象，亦即將該發明所欲解決之問題、解決問題之技術手段
    及對照先前技術之功效作為一整體予以考量，逐項判斷。」
  2.證據5 揭示「控制葉片14、24、214 、314 、512 …、肋條
    23、33、63…，第12-14 圖風扇22係由風扇輪轂221 及風扇
    扇葉222 組成，框體21具有可供流體流動之進口211 、出口
    212 ，且於框體21內設有可供風扇22裝設之輪轂座213 ，並
    於出口212 處之框體21及輪轂座213 上分別設有凸出且輻射
    排列之控制葉片214 以改變流動於框體21之流體徑向壓力，
    並進而達到控制流體方向；連接桿（未標號）一端連接框體
    21，另端與輪轂座213 相連。」等技術內容，為被告肯認。
  3.證據5 連接桿（未標號）一端連接框體21，另端與輪轂座21
    3 相連。該證據5 「連接桿」縱無法得知是否為翼形狀，及
    證據5 之連接桿桿數為4 個或2 個，以及「控制葉片14、24
    、214 、314 、512 …」、「肋條23、33、63…」並非呈間
    隔地排列；惟相較於系爭專利「複數個翼形導流件，係從該
    外框之內緣延伸而出，並且與該等靜葉係間隔地排列」等構
    造，其彼此之整體結構、空間形態或有所不同，然就系爭專
    利與證據5 所欲解決之問題、解決問題之技術手段及對照先
    前技術之功效而言，二者仍屬相同。
  4.系爭專利與證據5 所欲解決之問題、解決問題之技術手段及
    對照先前技術之功效比較如下：
    (1)系爭專利與證據5所欲解決之問題：
      系爭專利說明書第5 頁【發明內容】第1 段：「本發明
        之主要目的係在於提供一種具導流靜葉之扇框及風扇，
        其係在該扇框之每二個靜葉間從該扇框之內緣延伸出一
        翼形導流件，該靜葉與該導流件的搭配可讓氣流二次作
        功，減少紊流的產生，使通過靜葉曲面之流場更加順暢
        ，增加散熱功能，並可減少紊流所產生的噪音」。
      證據5 說明書第5 頁【創作目的】第1 段：「本創作之
        主要目的乃係在提供一種利用凸出之流體控制元件使流
        體在徑向上產生較大的壓力變化進而影響流體流動的方
        向之風向出口控制裝置」。
      系爭專利與證據5 所欲解決之問題，同為改變由扇框通
        過之氣流，使通過之氣流流場更加順暢。
    (2)系爭專利與證據5解決問題之技術手段：
      系爭專利「靜葉」與證據5 之「連接桿」僅為習知構件
        ，當氣流由系爭專利「靜葉」或證據5 之「連接桿」間
        通過時，均會形成系爭專利所稱之「紊流」及「噪音」
        問題。系爭專利「靜葉」或證據5 之「連接桿」既會形
        成相同所欲解決的問題，且該「靜葉」或「連接桿」亦
        非系爭專利之技術特徵，則證據5 之「連接桿」縱無法
        得知是否為翼形狀，亦與系爭專利是否具進步性無關。
      證據5 說明書第4 頁揭示有中華民國專利公報申請案號
        第090118816 「組合式風扇及其所使用之扇框結構」發
        明專利案，其說明書第4 頁【發明背景】第1 段揭示：
        「在以往的電腦散熱風扇中，一般係以肋條來支撐風扇
        的扇框，如第一圖所示，仔細分析肋條的形狀對風扇風
        壓的影響，發現肋條會產生風阻，…」；及同說明書第
        5 頁最後1 行揭示：「較佳地，該扇框結構中靜葉的形
        狀與該散熱裝置之扇葉形狀實質相似。或者，該扇框結
        構中靜葉之剖面為一平板、三角形、梯形或翼形形狀」
        。因此，證據5 所述之「連接桿」或「肋條」或「肋條
        」，均為系爭專利申請前已公開之先前技術，被告認定
        證據5 所述之「連接桿」無法得知是否為翼形狀，顯有
        違誤。
      系爭專利由「從該扇框之內緣延伸出一翼形導流件」與
        證據5 設「控制葉片14、24、214 、314 、512 …」或
        「肋條23、33、63…」以改變該通過之氣流，二者所解
        決問題之技術手段相同，此亦為被告所不否認。
      被告認定系爭專利「複數個翼形導流件與該等靜葉係間
        隔地排列」與證據5 「連接桿桿數為4 個或2 個與控制
        葉片14、24、214 、314 、512 …或肋條23、33、63…
        並非呈間隔地排列」不同。此陳述固為事實，惟所謂的
        「不同」，僅在於系爭專利因「靜葉」數量較多，因此
        將複數個翼形導流件成間隔地排列設於該靜葉之間，而
        證據5 「連接桿」僅為4 個或2 個，故在其相鄰「連接
        桿」之間設有至少1 個或2 個之「控制葉片或肋條」。
        實際上，二者所欲解決之問題及解決問題之技術手段並
        無不同。系爭專利之「複數個翼形導流件與該等靜葉係
        間隔地排列」與證據5 「連接桿與控制葉片或肋條並非
        呈間隔地排列」空間形態縱有差異，僅能稱系爭專利具
        有新穎性，實難因此即稱系爭專利具有進步性。
    (3)系爭專利與證據5所達成之功效：
      證據5 達成之功效，在於可讓氣流二次作功，減少紊流
        的產生，使通過靜葉曲面之流場更加順暢，增加散熱功
        能，並可減少紊流所產生的噪音等功效。
      系爭專利「複數個翼形導流件與該等靜葉係間隔地排列
        」，與證據5 「連接桿與控制葉片或肋條並非呈間隔地
        排列」之解決問題技術手段相同，其使該通過之氣流二
        次作功，減少紊流的產生，及使通過靜葉曲面之流場更
        加順暢，增加散熱功能，並可減少紊流所產生的噪音等
        功效，與證據5 功效相同，系爭專利並無功效上增進。
      被告認定系爭專利非為其所屬技術領域中具有通常知識
        者依申請前之先前技術所能輕易完成，證據5 尚難證明
        系爭專利申請專利範圍第1 項不具進步性，顯有違誤。
(二)系爭專利違反專利法第22條第4項規定：
  1.證據5可證明系爭專利申請專利範圍第1項不具進步性：
    (1)系爭專利申請專利範圍第1 項技術內容為：「一種風扇扇
      框，包括：一外框；複數個翼形靜葉，該等靜葉之一端係
      從該外框內緣延伸而出；一底座，該底座之外側係與該等
      靜葉之另一端相連結；以及複數個翼形導流件，係從該外
      框之內緣延伸而出，並且與該等靜葉係間隔地排列；其中
      該等導流件係不與該底座實質接觸。」
    (2)系爭專利「外框30」與證據5 「框體21」相同；系爭專利
      該請求項之「底座31」與證據5 「輪轂座213 」相同；系
      爭專利之「複數個翼形導流件33」與證據5 「複數個控制
      葉片214 」相同；系爭專利之「該等導流件33係不與該底
      座31實質接觸」與證據5 「該等控制葉片214 係不與該輪
      轂座213 實質接觸」相同。
    (3)系爭專利「複數個翼形靜葉32」與證據5 之「連接桿」構
      造實質相同：
      系爭專利「靜葉」與證據5 「連接桿」僅為習知構件，
        當氣流由系爭專利之「靜葉」或證據5 之「連接桿」間
        通過時，無論系爭專利之「靜葉」或證據5 之「連接桿
        」是否形成「翼形狀」，該二者同樣會形成有相同之問
        題，且該「靜葉」亦非系爭專利之技術特徵，則證據5
        之「連接桿」縱未形成翼形狀，其與系爭專利是否具進
        步性無關。
      第090118816 「組合式風扇及其所使用之扇框結構」發
        明專利案，已公開「該扇框結構中靜葉的形狀與該散熱
        裝置之扇葉形狀實質相似。或者，該扇框結構中靜葉之
        剖面為一平板、三角形、梯形或翼形形狀」等先前技術
        。
      將證據5 之「連接桿」形成「翼形形狀之靜葉」，僅為
        該所屬技術領域中具有通常知識者能輕易完成。
    (4)系爭專利「複數個翼形導流件與該等靜葉係間隔地排列」
      與證據5 「連接桿桿數為4 個或2 個與控制葉片14、24、
      214、314、512…或肋條23、33、63…並非呈間隔地排列」
      之數量或有不同，其固為事實。惟系爭專利因為「靜葉」
      數量較多，因此，將複數個翼形導流件成間隔地排列設於
      該靜葉之間；其與證據5 「連接桿」僅為4 個或2 個，在
      相鄰「連接桿」之間設有至少1 個或2 個之「控制葉片或
      肋條」，該二者所欲解決之問題及解決問題之技術手段並
      無不同，系爭專利之「複數個翼形導流件與該等靜葉係間
      隔地排列」與證據5 「連接桿與控制葉片或肋條並非呈間
      隔地排列」空間形態縱有差異，其亦無功效上之增進，系
      爭專利亦僅為其所屬技術領域中具有通常知識者依證據5
      之先前技術所能輕易完成，系爭專利不具進步性。
  2.組合證據3 與證據5 可以證明系爭專利申請專利範圍第1 項
    不具進步性：
    (1)證據5 可證明系爭專利申請專利範圍第1 項不具進步性。
    (2)證據3 揭示：「導流裝置202 係連接於該外框301 與該承
      置部304 之間」，因此，將證據5 之「連接桿」改為證據
      3 之「翼形形狀導流裝置202 」，亦僅為該所屬技術領域
      中具有通常知識者能輕易完成。
    (3)組合證據3 與證據5 可以證明系爭專利申請專利範圍第1
      項不具進步性。
  3.系爭專利申請專利範圍第2-6項不具進步性：
    (1)系爭專利申請專利範圍第2-6 項為其申請專利範圍第1 項
      （獨立項）之直接或間接附屬項，被告以各證據不足以證
      明系爭專利申請專利範圍第1 項不具進步性，認該附屬項
      亦具進步性。今系爭專利申請專利範圍第1 項不具進步性
      ，且該附屬項之技術內容僅為對其獨立項之技術內容進一
      步限縮，及該附屬項技術特徵亦已為證據3 或證據5 所公
      開，因此，系爭專利申請專利範圍第2-6 項不具進步性。
    (2)系爭專利申請專利範圍第2 項技術特徵為：「該外框係概
      略呈一方形」；其與證據3 「外框301 係形成一方形」，
      或證據5 之「框體11係形成一方形」之技術特徵相同，因
      此，系爭專利該請求項不具進步性。
    (3)系爭專利申請專利範圍第3 項技術特徵為：「該底座31係
      呈一圓形」；其與證據3 之「該底座31係形成圓形」，或
      證據5 之「輪轂座213 係形成圓形」之技術特徵相同，因
      此，系爭專利該請求項不具進步性。
    (4)系爭專利申請專利範圍第4 項技術特徵為：「該導流件33
      之軸向高度係該靜葉32高度的四分之一至四分之三」。系
      爭專利界定該導流件33與靜葉32軸向高度比例，於其說明
      書中所述之功效並無實驗數據可供參考。因此，系爭專利
      該請求項技術特徵應僅為其所屬技術領域中具有通常知識
      者依申請前之先前技術顯能輕易完成，不具進步性。
    (5)系爭專利申請專利範圍第5 項之技術特徵為：「該導流件
      33係從該外框30內緣之上部延伸而出」；其與證據5 第34
      至36圖揭示「於進口411 處之框體41及輪轂座413 上分別
      設有凸出且輻射排列之控制葉片414 」之技術特徵相同，
      因此，系爭專利該請求項不具進步性。
    (6)系爭專利申請專利範圍第6 項技術特徵為：「該導流件33
      係從該外框30內緣之下部延伸而出」；其與證據5 第12至
      14圖所揭示「於出口212 處之框體21及輪轂座213 上分別
      設有凸出且輻射排列之控制葉片214 」之技術特徵相同，
      因此，系爭專利該請求項不具進步性。
(三)「靜葉」非為系爭專利之技術特徵：
  1.系爭專利於其說明書第5 頁【先前技術】第1 行以下記載：
    「習知軸流式風扇扇框如第1 圖所示，包括一外框10、一在
    該外框10內之底座11以及複數個連接該外框10與該底座11之
    靜葉12」。按「在外框10與該底座11之間設複數個靜葉12」
    ，已為系爭專利說明書及圖式所揭示之先前技術。
  2.證據5 說明書第4 頁【先前技術】第2 、3 段分別記載：「
    一般的風扇在使用時流體經風扇扇葉傳動通過風扇出口時只
    能往風扇四周外擴散出，這一種無法控制流體流動方向之風
    扇對風扇輪轂的影響，使流體在風扇輪轂後方形成較大的滯
    流區，所能達到散熱效果實屬有限」。
  3.再者如中華民國專利公報申請案號第090118816 「組合式風
    扇及其所使用之扇框結構」發明專利案中所揭示技術，該組
    合式風扇及其所使用之扇框結構，該組合式風扇包括一風扇
    及一扇框結構，其中該扇框結構包括第一框架及第一導流部
    ，配置於該第一框架內，其中該第一導流部由複數個靜葉所
    構成並成徑向排列，當該風扇運轉時，藉由複數個靜葉可提
    昇該風扇所產生氣流之風量與風壓。因此，被告認定『靜葉
    』為系爭專利技術特徵，顯有違誤。
(四)為此起訴聲明請求：訴願決定及原處分均撤銷，並命被告對第
  94128839號新型專利案應為舉發成立之處分。
三被告則以：
(一)系爭專利申請專利範圍第1 項「…複數個翼形靜葉，該等靜葉
  之一端係從該外框內緣延伸而出」，難謂該「靜葉」非系爭專
  利之技術特徵；證據5 創作目的係「提供一種利用凸出之流體
  控制元件使流體在徑向上產生較大的壓力變化進而影響流體流
  動的方向之風向出口控制裝置」，和系爭專利「提供一種具導
  流靜葉之扇框及風扇，其係在該扇框之每二個靜葉間從該扇框
  之內緣延伸出一翼形導流件，該靜葉與該導流件的搭配可讓氣
  流二次作功，減少紊流的產生，使通過靜葉曲面之流場更加順
  暢，增加散熱功能，並可減少紊流所產生的噪音」，兩者所欲
  解決之問題、解決問題之技術手段不同。證據5 第一實施例（
  圖1-7 ）控制葉片214 、第二實施例（圖8-14）肋條13、第五
  實施例（圖23-29 ）控制葉片314 、第六實施例（圖30-34 ）
  肋條33、第九實施例（圖45-51 ）控制葉片512 、第十實施例
  （圖52-55 ）肋條53等，其控制葉片或肋條由「輪轂座」凸出
  且輻射排列；第三實施例（圖12-18 ）控制葉片214 、第四實
  施例（圖19-22 ）肋條23、第七實施例（圖35-40 ）控制葉片
  414 、第十一實施例（圖56-62 ）肋條53、第十二實施例（圖
  63-66 ）肋條63等，其控制葉片或肋條由「框體」及「輪轂座
  」上分別凸出且輻射排列，而系爭專利「複數個翼形導流件，
  係從該外框之內緣延伸而出」，兩者構造不同；系爭專利之「
  複數個翼形導流件…與該等靜葉係間隔地排列」語意，本就是
  翼形導流件、靜葉，兩者彼此間隔排列；證據5 連接桿桿數為
  4 個或2 個，和「控制葉片14、24、214 、314 、512 …」、
  「肋條23、33、63…」並非呈間隔地排列等，和系爭專利「複
  數個翼形導流件，係從該外框之內緣延伸而出，並且與該等靜
  葉係間隔地排列」等相較，彼此整體結構、空間型態及技術手
  段不同，系爭專利從外框之內緣延伸而出複數個翼形導流件與
  靜葉係間隔地排列，可有效導引氣流流向，減少紊流的產生（
  圖4 、6 ），使通過靜葉曲面之流場更加順暢，減少紊流所產
  生的噪音等，此非為所屬技術領域中具有通常知識者依申請前
  之先前技術者所能輕易完成，證據5 尚難證明系爭專利申請專
  利範圍第1 項不具進步性。
(二)證據3 並未揭露系爭專利申請專利範圍第1 項「複數個翼形導
  流件，係從該外框之內緣延伸而出，並且與該等靜葉係間隔地
  排列；其中該等導流件係不與該底座實質接觸」等構造特徵；
  證據5 諸圖式其連接桿桿數為4 個或2 個，和「控制葉片14、
  24、214 、314 、512 …」、「肋條23、33、63…」並非呈間
  隔地排列等，和系爭專利「複數個翼形導流件，係從該外框之
  內緣延伸而出，並且與該等靜葉係間隔地排列」等相較，彼此
  整體結構、空間型態及技術手段不同，系爭專利從外框之內緣
  延伸而出複數個翼形導流件與靜葉係間隔地排列，可有效導引
  氣流流向，減少紊流的產生（圖4 、6 ），使通過靜葉曲面之
  流場更加順暢，減少紊流所產生的噪音等，此非為所屬技術領
  域中具有通常知識者依申請前之先前技術者所能輕易完成，證
  據3 組合證據5 尚難證明系爭專利申請專利範圍第1 項不具進
  步性。
(三)系爭專利申請專利範圍第2-6 項為進一步說明或限定申請專利
  範圍第1 項（獨立項）之技術特徵者，故依前所述，在證據5
  、或證據3 組合證據5 不足以證明系爭專利申請專利範圍第1
  項違反專利法第22條第4 項規定的前提下，亦不足以證明申請
  專利範圍第2-6 項違反專利法第22條第4 項之規定。
(四)為此答辯聲明請求：駁回原告之訴。
四參加人抗辯：
  系爭專利說明書中有提到靜頁及導流件是呈間隔排列，這樣一
  個揭露，在所屬技術領域中具有通常知識者，都能夠清楚瞭解
  到這個間隔排列，申請專利範圍與圖示當中也都有揭露這個實
  施方式，其餘援用被告答辯之理由。並聲明求為判決駁回原告
  之訴。
五本院之判斷：
(一)參加人前於94年8 月24日以「具導流靜葉之扇框及風扇」向被
  告申請發明專利，經被告於95年11月30日審定准予專利，發給
  發明第I276743 號專利證書。嗣原告陳春宏以該專利違反專利
  法第22條第4 項及第26條第2 、3 項規定，對之提起舉發，案
  經被告審查為「舉發不成立」之處分。原告不服提起訴願，經
  經濟部訴願審議委員會認系爭專利申請專利範圍第7 至21項違
  反專利法第26條第3 項規定，而為「原處分撤銷，由原處分機
  關另為適法之處分」之訴願決定。參加人不服，向本院提起行
  政訴訟，經本院判決駁回確定。嗣被告重為審查，並准參加人
  更正刪除申請專利範圍第7 至21項，認為原告於舉發中所舉證
  據5 或組合證據3 、證據5 均不能證明系爭專利申請專利範圍
  第1 至6 項不具進步性（其餘證據1 、2 、4 原告已捨棄不再
  主張），而為舉發不成立之審定。原告不服，認為其所舉證據
  5 （含於訴願及本院所舉證據5 發明說明中所提之先前技術第
  901188 16 號專利案補強證據）或組合證據3 、證據5 （含前
  開先前技術）可證明系爭專利申請專利範圍第1 至6 項不具進
  步性，而提起訴願，經遭決定駁回，遂向本院提起行政訴訟。
  故本件爭點乃為參加人於舉發時所舉證據5 （含證據5 發明說
  明中所提之先前技術第90118816號專利案補強證據）或組合證
  據3 、證據5 （含前開先前技術）能否證明系爭專利申請專利
  範圍第1 至6 項不具進步性，而其準據法乃為系爭專利核准審
  定時之92年2 月6 日修正公布之專利法（即現行法）第26條第
  4 項規定。
(二)系爭專利技術內容及申請專利範圍：
  系爭專利發明之主要目的係在於提供一種具導流靜葉之扇框及
  風扇，其係在該扇框之每二個靜葉間從該扇框之內緣延伸出一
  翼形導流件，該靜葉與該導流件的搭配可讓氣流二次作功，減
  少紊流的產生，使通過靜葉曲面之流場更加順暢，增加散熱效
  能，並可減少紊流所產生的噪音。其經被告核准減縮後之申請
  專利範圍共6 項，其中第1 項為獨立項，其餘為直接或間接依
  附第1項之附屬項（其相關圖式如附圖一所示）：
  1.一種風扇扇框，包括: 一外框; 複數個翼形靜葉，該等靜葉
    之一端係從該外框內緣延伸而出；一底座，該底座之外側係
    與該等靜葉之另一端相連結; 以及複數個翼形導流件，係從
    該外框之內緣延伸而出，並且與該等靜葉係間隔地排列；其
    中該等導流件係不與該底座實質接觸。
  2.如申請專利範圍第1 項所述之風扇扇框，其中該外框係概略
    呈一方形。
  3.如申請專利範圍第1 項所述之風扇扇框，其中該底座係呈一
    圓形。
  4.如申請專利範圍第1 項所述之風扇扇框，其中該導流件之軸
    向高度係該靜葉高度的四分之一至四分之三。
  5.如申請專利範圍第4 項所述之風扇扇框，其中該導流件係從
    該外框內緣之上部延伸而出。
  6.如申請專利範圍第4 項所述之風扇扇框，其中導流件係從該
    外框內緣之下部延伸而出。
(三)舉發證據分析：
  1.證據3 為91年5 月21日我國公告之第88203171號「風扇增壓
    導流裝置」專利案，係一種風扇增壓導流裝置，係連接於風
    扇，其包含：外框、承置部及導流裝置；外框係位於該風扇
    之最外圍，藉以支撐該導流裝置；導流裝置之形狀近似扇葉
    ，而位置與扇葉成一八字形，藉以提升風扇之風壓並支撐承
    置部；承置部係位於該風扇之中心部位，藉以承接扇葉及驅
    動裝置（其相關圖式如附圖二所示）。
  2.證據5 為93年10月21日我國公告之第92210662號「風向出口
    控制裝置」專利案，係一種風向出口控制裝置係包含框體及
    風扇， 其中該框體係具有進、出口，且該框體內設有輪轂
    座，於出口之框體及輪轂座上設有凸出之流體控制元件；該
    風扇係設置於框體之輪轂座上，當風扇轉動使流體流經框體
    進、出口時，藉由凸出之流體控制元件控制由框體出口流出
    之流體流向（其相關圖式如附圖三所示）。
  3.原告於訴願及本院另提出證據5 發明說明中所提之先前技術
    第90118816號「組合式風扇及其所使用之扇框結構」發明專
    利案專利說明書（見本院卷第14至30頁，其相關圖式如附圖
    三所示），以該案說明書第4 頁【發明背景】1 段揭示：「
    在以往的電腦散熱風扇中，一般係以肋條來支撐風扇的扇框
    ，如第一圖所示，仔細分析肋條的形狀對風扇風壓的影響，
    發現肋條會產生風阻，…」；及同說明書第5 頁最後1 行揭
    示：「較佳地，該扇框結構中靜葉的形狀與該散熱裝置之扇
    葉形狀實質相似。或者，該扇框結構中靜葉之剖面為一平板
    、三角形、梯形或翼形形狀。」，認為將證據5 之「連接桿
    」形成「翼形形狀之靜葉」，為該所屬技術領域中具有通常
    知識者能輕易完成者，以為證據5 之補強證據。
  證據3 、5 及第90118816號專利案公告日均早於系爭專利申請
  日（94年08月24日），均可為系爭專利相關之先前技術，
(四)組合證據5 （含證據5 發明說明中所提之先前技術第90118816
  號專利案）不能證明系爭專利請求項第1 至6 不具進步性：
  1.證據5 揭示一種包含框體及風扇之風向出口控制裝置，與系
    爭專利同屬於扇框導流結構之技術領域，系爭專利與證據5
    相較，系爭專利申請專利範圍第1 項為一種風扇扇框, 包括
    : 一外框（對應於證據5 之框體21）; 複數個翼形靜葉, 該
    等靜葉之一端係從該外框內緣延伸而出; 一底座（對應於證
    據5 之輪轂座213 ）, 該底座之外側係與該等靜葉之另一端
    相連結; 以及複數個翼形導流件, 係從該外框之內緣延伸而
    出, 並且與該等靜葉係間隔地排列; 其中該等導流件係不與
    該底座實質接觸（證據5 之控制葉片214 由框體21延伸而出
    且未與證據5 之輪轂座213 相接觸）。單由上述系爭專利與
    證據5 之結構比較可知：
  (1)原告欲將證據5 框體21與輪轂座213 間相連結之「連接桿」
    （未標號）對應於系爭專利之「翼形靜葉」構件及其連結關
    係；惟系爭專利係在申請專利範圍中，將該「靜葉」構件進
    一步界定為翼形，該「靜葉」之翼形形狀設計具有可順利引
    導氣流通過該「靜葉」構件之效果，而證據5 之「連接桿」
    並未具體揭示為翼形之形狀，僅作為框體21與輪轂座213 間
    之連接而已，自無引導氣流之作用。
  (2)系爭專利之導流件亦具有翼形之形狀，原告雖欲以證據5 之
    控制葉片(114、214 、314 ‧‧‧) 或肋條(13 、23、33‧
    ‧‧) 對應之，惟如證據5 在其說明書第7 頁第13行起僅就
    該控制葉片214 作如下說明：「第十五、十六、十七及十八
    圖所示本創作之控制葉片214 可以為T 字形之控制葉片214a
    ，或呈倒L 形的控制葉片214b，或呈正L 形的控制葉片214c
    ，‧‧‧。」則顯然該證據5 並未就該「控制葉片」或「肋
    條」有進一步翼形形狀之界定，而系爭專利之導流件既採翼
    形形狀設計，當更具有順利引導氣流之功效。
  (3)系爭專利將「複數個翼形導流件」與「複數個翼形靜葉」間
    採呈「間隔地排列」態樣之界定，而證據5 之「控制葉片」
    與「連接桿」（未標號）間並未呈現「間隔地排列」的態樣
    ，故證據5 並無該「間隔地排列」技術特徵。
  (4)證據5 之先前技術（第90118816號專利案）中雖揭示「較佳
    地，該扇框結構中靜葉的形狀與該散熱裝置之扇葉形狀實質
    相似。或者，該扇框結構中靜葉之剖面為一平板、三角形、
    梯形或翼形形狀；‧‧‧。」( 見說明書第5 頁末行起及第
    八圖) 。且該先前技術之第九圖另揭示該複數個靜葉83兩端
    分別連接外框81及承置部82，雖系爭專利該連接外框與底座
    間之「翼形靜葉」構件型態及其連結關係皆已見於證據5 先
    前技術之「靜葉」中，惟系爭專利「複數個翼形導流件，係
    從該外框之內緣延伸而出，並且與該等靜葉係間隔地排列；
    其中該等導流件係不與該底座實質接觸」之技術特徵，具有
    「在該扇框之每二個靜葉間從該扇框之內緣延伸出一翼形導
    流件，該靜葉與該導流件的搭配可讓氣流二次作功，減少紊
    流的產生，使通過靜葉曲面之流場更加順暢，增加散熱效能
    ，並可減少紊流所產生的噪音。」（系爭專利說明書第5 頁
    倒數第11行），及「該導流件(33)之翼形曲面可進一步將氣
    流導引順沿該靜葉(32)之下部流動，如此可減少該扇框(3)
    出風口與該靜葉(32)曲面上之紊流流場的產生，而能減少紊
    流所產生之噪音。另外，該等導流件(33)的設計還可阻止外
    界異物從該扇框(3) 之出風口進入，能保護扇框(3) 內部元
    件之安全。」（系爭專利說明書第6 頁倒數第12行）等功效
    ，而證據5 之未與輪轂座（113 、213 、313 ‧‧‧）相接
    觸之控制葉片(114、214 、314 ‧‧‧) 或肋條(13 、23、
    33‧‧‧) 的形狀既非翼形，自然會形成如證據5 先前技術
    （第90118816號專利案）說明書第4 頁第6 行起所述「一般
    係以肋條來支撐風扇的扇框，如第一圖所示，仔細分析肋條
    的形狀對風扇風壓的影響，發現肋條會產生風阻，由於風扇
    旋轉對空氣作功產生氣流，氣流在流經肋條之後，會遭受擾
    亂而形成氣旋，造成風壓的損失，減低風扇的散熱效能。尤
    其在風吹出時會有渦流產生，而造成一特定的風阻，因此對
    風壓變化量而言此為一個損失項，不僅不能提升效率，還會
    降低風扇的散熱能力。」之缺點。
  (5)況系爭專利申請專利範圍第1 項清楚界定該「複數個翼形導
    流件」與該「複數個翼形靜葉」兩者之間係間隔排列，其發
    明說明【實施方式】中亦說明「該等靜葉與該等導流件係彼
    此間隔排列」；而證據5 諸圖式之連接桿桿數(4個或2 個)
    與由輪轂座內緣延伸而出之「控制葉片」或「肋條」間並非
    呈間隔地排列，且證據5 之說明書中亦無揭示連接桿與「控
    制葉片」或「肋條」間採「彼此間隔排列」設置之技術。系
    爭專利因將「複數個翼形導流件」與「複數個翼形靜葉」係
    間隔地排列，可達到如系爭專利說明書第5 頁倒數第12行起
    所述之「該靜葉與該導流件的搭配可讓氣流二次作功，減少
    紊流的產生，使通過靜葉曲面之流場更加順暢，增加散熱效
    能，並可減少紊流所產生的噪音」的效果。系爭專利具導流
    靜葉之扇框及風扇的技術特徵及作動效果既有別於證據5 （
    含先前技術），則證據5 （含先前技術）自難證明系爭專利
    申請專利範圍第1 項為其所屬技術領域中具有通常知識者依
    申請前之先前技術所能輕易完成者。
  2.系爭專利申請專利範圍第2 至4 項附屬項係直接依附於申請
    專利範圍第1 項獨立項，第5 至6 項附屬項係間接依附於第
    1 項獨立項，皆為該獨立項主張範圍之細部結構描述或附加
    限定，皆含有該獨立項之技術特徵，在證據5 （含先前技術
    ）不足以證明系爭專利申請專利範圍第1 項不具進步性之前
    題下，證據5 （含先前技術）自當不足以證明系爭專利申請
    專利範圍第2 至6 項附屬項不具進步性。
(五)、組合證據3 、證據5 （含證據5 發明說明中所提之先前技術
    第90118816號專利案）不能證明系爭專利請求項第1 至6 項
    不具進步性：
  1.原告於起訴理由貳- 二- （二）中，主張「證據3 已揭示『
    導流裝置202 係連接於該外框301 與該承置部304 之間』，
    因此，將證據5 之『連接桿』改為證據3 之『翼形形狀導流
    裝置202 』，亦僅為該所屬技術領域中具有通常知識者能輕
    易完成」云云。惟證據3 並未揭示系爭專利在其申請專利範
    圍第1 項中所界定之1.具有不與該底座實質接觸之「複數個
    翼形導流件」及2.「複數個翼形導流件」與「複數個翼形靜
    葉」採間隔地排列，而系爭專利該兩項技術特徵亦如前述未
    見諸於證據5 （含先前技術），系爭專利藉由「該靜葉與該
    導流件的搭配可讓氣流二次作功，減少紊流的產生，使通過
    靜葉曲面之流場更加順暢，增加散熱效能，並可減少紊流所
    產生的噪音」的效果。因此，系爭專利該具導流靜葉之扇框
    及風扇的技術特徵及作動效果既有別於證據3 及證據5 （含
    先前技術），則組合證據3 及證據5 （含先前技術）自難證
    明系爭專利之申請專利範圍第1 項為其所屬技術領域中具有
    通常知識者依申請前之先前技術所能輕易完成者。
  2.系爭專利申請專利範圍第2 至6 項附屬項係直接或間接依附
    於申請專利範圍第1 項獨立項，皆為該獨立項主張範圍之細
    部結構描述或附加限定，皆含有該獨立項之技術特徵，在組
    合證據3 及證據5 （含先前技術）不足以證明系爭專利申請
    專利範圍第1 項不具進步性之前題下，組合證據3 及證據5
    （含先前技術）亦不足以證明系爭專利申請專利範圍第2 至
    6 項附屬項不具進步性。
(六)綜上所述，證據5 （含先前技術第90118816號專利案）或組合
  證據3 、證據5 （含先前技術第90118816號專利案），均不能
  證明系爭專利申請專利範圍第1 至6 項不具進步性，被告所為
  舉發不成立之審定，核無違誤，訴願決定予以維持亦無不合，
  原告訴請撤銷訴願決定及原處分，並命被告對系爭專利案應為
  舉發成立之審定，核無理由，應予駁回。
據上論結，本件原告之訴為無理由，爰依智慧財產案件審理法第
1條，行政訴訟法第98條第1 項前段，判決如主文。
中　　華　　民　　國　　100 　年　　9 　　月　　1 　　日
                    智慧財產法院第二庭
                          審判長法  官　陳忠行
                                法  官　蔡惠如
                                法  官　曾啟謀
以上正本係照原本作成。
如不服本判決，應於送達後20日內向本院提出上訴狀並表明上訴
理由，如於本判決宣示後送達前提起上訴者，應於判決送達後20
日內補提上訴理由書（須按他造人數附繕本）。
中　　華　　民　　國　　100 　年　　9 　　月　　13　　日
                                書記官　蔡錦輝